臺灣基隆地方法院民事判決
110年度訴字第244號
原      告  吳俊毅  
訴訟代理人  張旭業律師
被      告  吳淑敏  

訴訟代理人  吳秀娥律師
上列當事人間請求塗銷所有權移轉登記事件，本院於民國110年1
0月7日言詞辯論終結，判決如下：
    主  文
原告之訴駁回。
訴訟費用由原告負擔。
     事實及理由
一、原告起訴主張：
  ㈠坐落新北市○○區○○○段○○○段00地號土地為原告與訴
    外人吳俊男於104年間因繼承共同取得，原告之應有部分為 
     1/2（下稱系爭土地）
  ㈡原告為吳俊男所負債務之連帶保證人，而自去年底吳俊男財
    務吃緊，原告恐其無法清償債務將導致原告名下之系爭土地
    同遭查封拍賣，乃與姑姑即被告商量，並提議若日後有債權
    人前來要求清償時，原告即會通知被告將系爭土地所有權移
    轉登記至被告名下，以免遭受變賣追償，被告應允之，原告
    隨即將印鑑、印鑑證明及土地所有權狀、身分證影本等交付
    予被告保管，以備不時之需。
　㈢詎料，被告竟在原告不知情下，逕自委請代書吳文隆於110年
    1月27日將原告名下系爭土地所有權移轉登記予自己，並在
    辦妥移轉登記後將權狀拍照以LINE方式告知原告，原告得知
    後向地政事務所查詢，始知被告係以贈與名義移轉，即向被
    告請求返還系爭土地，然被告卻置之不理。
　㈣為此依民法第179條、第767條規定，請求被告應將系爭土地
    於110年1月27日以贈與為原因所為之所有權移轉登記予以塗
    銷。並願供擔保，請准宣告假執行。
二、被告答辯：
　㈠坐落新北市○○區○○○段○○○段00地號土地係被告與姊妹集資於8
    7年購置並登記於父親吳招財名下，吳招財不幸於93年過世
    ，遂將系爭土地登記於獨子吳政龍即原告之父名下，嗣吳政
    龍於104年病逝 ，始登記於原告與吳俊男名下。
　㈡因原告係吳俊男購車之連帶保證人，數次向被告求助，被告
    除為原告兄弟支付車貸款項，亦與原告一同前往宜蘭協助吳
    俊男處理債務，原告為感念被告自幼對其兩兄弟之照顧呵護
    ，及不斷協助處理兄弟倆之債務，故將其系爭土地及坐落其
    上未辦保存登記房屋（門牌號碼：新北市○○區○○街00號，應
    有部分1/2)贈與被告，原告除於110年1月間以即時通訊軟體
    LINE拍照傳送其身分證正反面予被告，並以文字對被告表示
    「姑姑你拿我的去過戶放你們那邊吧」「我留著也沒用」，
    且自親自申請印鑑證明三份交付被告委請代書辦理贈與登記
    事宜，被告係基於贈與之法律關係，取得系爭土地之所有權
    。
　㈢故請求法院判決，原告之訴及假執行之聲請均駁回。如受不
    利判決，願供擔保請准免為假執行。　
三、坐落新北市○○區○○○段○○○段00地號土地為原告與訴外人吳俊
    男因繼承原因登記為所有權人，應有部分各1/2，嗣原告所
    有之系爭土地於110年1月27日以贈與為原因移轉登記為被告
    名下，另坐落土地上之未辦保存登記之門牌號碼新北市○○區
    ○○街00號房屋之應有部分1/2，以贈與為原因辦理納稅義務
    人變更等情，為兩造所不爭執，並有土地登記第一類謄本、
    新北市地籍異動索引及新北市新莊地政事務所110年5月3日
    函文所附登記申請資料、新北市政府稅捐稽徵處瑞芳分處11
    0年9月22日函文所附房屋稅籍資料等在卷可稽（見本院卷第
    33、67-77、103-109頁），堪信為真實。
四、原告主張伊並無贈與被告系爭土地之意思，被告未經其同意
    ，以贈與為原因將系爭土地所有權移轉登記予被告之物權行
    為屬無法律上之原因，伊自得依據民法第179條及第767條規
    定，請求被告應將系爭土地之所有權移轉登記予以塗銷等語
    ，則為被告所否認，並以前揭情詞置辯。經查：
  ㈠按「稱贈與者，謂當事人約定，一方以自己財產無償給與他
    方，他方允受之契約」，民法第406條定有明文。次按解釋
    意思表示，應探求當事人之真意，不得拘泥於所用之辭句，
    為民法第98條所規定，而所謂探求當事人之真意，如兩造就
    其真意有爭執時，應從該意思表示所根基之原因事實、經濟
    目的、一般社會之理性客觀認知、經驗法則及當事人所欲使
    該意思表示發生之法律效果而為探求，並將誠信原則涵攝在
    內，藉以檢視其解釋結果對兩造之權利義務是否符合公平正
    義（最高法院96年度台上字第286號裁判意旨參照）。 
  ㈡據證人即受被告委任辦理系爭土地移轉登記之代書吳文隆於
    本院110年10月7日言詞辯論所為之證述：「(問:請證人就委
    辦過程始末陳述。)是吳淑敏找我辦的，吳淑敏於110年1月7
    日、1月9日、1月11日開始詢問我說，吳俊男有欠款，吳俊
    毅有做擔保，要吳淑敏幫忙協調清償債務，問我會不會波及
    到系爭房屋，我跟吳淑敏說如果沒有還款會，在這當中我有
    跟吳淑敏分析房屋的部分要怎麼辦移轉，因為雙方並沒有價
    金往來，所以我建議他們用贈與方式辦理。吳淑敏他們協調
    的過程我並不清楚，後來吳淑敏她在110年1月19日傳LINE訊
    息給我，吳淑敏有轉傳吳俊毅給她的LINE的內容給我看，內
    容是『姑姑你拿我的去過戶放在你們那邊吧，我留著也沒用』
    。我是看到這個訊息以後，詢問吳淑敏過戶的書表資料例如
    印鑑證明、印鑑章、身份證是否有交給她，我也跟她說是不
    是照我們之前講的以贈與方式過戶。110年1月20日時我去吳
    淑敏她辦公室的樓下給她簽委任契約書，吳淑敏同時也提供
    我吳俊毅用LINE傳給她的身份證正反面及『姑姑你拿我的去
    過戶放在你們那邊吧，我留著也沒用。』這句話的訊息內容
    ，吳淑敏也有給我吳俊毅的權狀、印鑑證明、印鑑章及吳淑
    敏個人的便章及身份證影本，我就直接在現場將資料填載並
    用印完成。…。」「(問:就證人吳文隆剛剛陳述當時辦理以
    贈與為原因辦理移轉登記是為了保護吳俊毅的財產，那贈與
    的原因只是虛的？）贈與的這個原因只是我的建議，不是我
    決定的，我只有跟吳淑敏接洽，並沒有跟吳俊毅確認是否有
    贈與的意思，…。」「我是相信吳淑敏，而我只是幫他們辦
    理以贈與為原因的所有權變更，辦理的過程中確實沒有跟吳
    俊毅有任何電話聯繫。」「110年1月19日吳淑敏跟我說要用
    贈與的方式辦，所以我帶過去的文件都是寫贈與。」「（問
    ：請證人確認贈與的方式是吳淑敏主動提出來還是證人建議
    的？）一開始是來詢問我債務問題，我詢問債務目前還正常
    ，後來吳淑敏再打電話來詢問有關買賣，說有姑姑要跟吳俊
    毅兄弟買，後來沒有下文，是我建議他們因為他們之間沒有
    價金往來，可以用贈與方式辦理，不是吳淑敏一開始來找我
    說要用贈與辦移轉」等情（見本院卷第166-169頁），可證
    兩造間為了保護系爭土地及地上未辦保存登記之房屋日後不
    受債務波及，及兩造間並無價金住來，故由證人建議以贈與
    為原因辦理系爭土地之移轉登記及房屋納義務人變更，證人
    並未向原告確認是否有與被告成立贈與之意思表示，被告雖
    辯稱係原告主動以LINE即時通訊向其表示『姑姑你拿我的去
    過戶放在你們那邊吧，我留著也沒用』，並自動申請印鑑證
    明，及將身分證反面拍照以LINE傳送予被告、將印鑑章及印
    鑑證明交予被告以供辦理，然辦理過戶之原因多端，並不限
    於贈與一途，原告既否認有將系爭土地贈與被告之意，而被
    告又未能舉證證明兩造間確實成立有贈與之法律關係，是尚
    難僅憑原告有以文字傳送『姑姑你拿我的去過戶放在你們那
    邊吧，我留著也沒用。』訊息予被告，即認原告係單純將其
    所有系爭土地贈與予被告，而認兩造間成立贈與契約。
  ㈢次按虛偽意思表示，隱藏他項法律行為者，適用關於該項法
    律行為之規定，民法第87條第2 項定有明文。即虛偽意思表
    示有時非出於不良動機，表意人與相對人間因礙於情面或其
    他原因，所為的意思表示雖非出於真意，卻隱藏他項法律行
    為之真正效果意思，此種行為稱為隱藏行為。又按為委任事
    務之處理，須為法律行為，而該法律行為，依法應以文字為
    之者，其處理權之授與，亦應以文字為之；其授與代理權者
    ，代理權之授與亦同。又不動產物權，依法律行為而取得、
    設定、喪失及變更者，非經登記，不生效力。前項行為，應
    以書面為之。民法第531條、第758條分別定有明文。是不動
    產物權之移轉，應以書面為之，則委任處理該事務之委任契
    約自應以文字為之，此乃委任人與受任人內部間契約上應行
    具備之形式，若無此文字書面，該委任事務處理之授權，即
    因不依法定方式，而屬無效（最高法院81年度台上字第442
    號、87年度台上字第2709號裁判意旨參照）。經查，原告既
    承認有於110年1月間以即時通訊軟體LINE對被告表示「姑姑
    你拿我的去過戶放你們那邊吧」「我留著也沒用」之事實，
    應可認原告有將系爭土地所有權移轉登記予被告之意思，又
    原告復將身分證正反面拍照後以LINE傳送予被告，並親自向
    戶政事務所申請印鑑證明三份，連同印鑑章交付予被告，足
    認原告有委任被告處理系爭土地所有權移轉登記事宜。被告
    為辦理系爭土地所有權過戶事宜，再委託代書吳文隆代為辦
    理系爭土地所有權之移轉登記，此項委任關係，已在「土地
    登記申請書⑺委任關係」載明「本土地登記案之申請委託代
    理」，並經有權代理人在土地登記申請書上蓋用原告之印鑑
    章，其委任事務處理之授權，已依法定方式以文字為之，自
    屬有效。
  ㈣系爭土地之贈與債權行為，雖因被告無法證明與原告間成立
    有贈與法律關係，然其間之隱藏行為，即兩造為保護系爭土
    地所有權不被債權人追償而為移轉登記之物權行為，則具備
    成立要件及生效要件而為有效，則基於物權行為無因性，原
    告已非系爭土地所有權人，原告依民法第767條規定，請求
    被告應將系爭土地之所有權移轉登記予以塗銷，即屬無理由
    ，不應准許。
　㈤又本件被告係經原告之同意，將系爭土地所有權登記至被告
    名下，則被告取得系爭土地所有權，即非無法律上原因，不
    因系爭土地登記謄本登記原因記載為『贈與』，惟實際上隱藏
    其他原因之法律關係而受影響。原告主張依據民法第179條
    不當得利之法律關係，請求被告塗銷系爭土地所有權移轉登
    記云云，亦無理由。
五、兩造其餘之攻擊或防禦方法及未經援用之證據，經本院斟酌
    後，認為均不足以影響本判決之結果，自無逐一詳予論駁之
    必要。
六、據上論結，本件原告之訴為無理由，依民事訴訟法第78條，
    判決如主文。
中　　華　　民　　國　　110 　年　　10　　月　　21　 日
                  民事庭法　官　林淑鳳　　　　　
以上正本係照原本作成。
如對本判決上訴，須於判決送達後廿日內向本院提出上訴狀。如
委任律師提起上訴者，應一併繳納上訴審裁判費。
中　　華　　民　　國　　110 　年　　10　　月　　21 　日
                        書記官　陳櫻姿